---
output: pdf_document
linestretch: 1.0
geometry: "a4paper, left=2.5cm, right=2.5cm, top=2.0cm, bottom=2.5cm"
csl: apa.csl
bibliography: bibliografia.bib
nocite: |
  @*
header-includes:
  - \usepackage{fancyhdr}
  - \usepackage[spanish, es-tabla]{babel}
  - \usepackage{float}
  - \usepackage{newfloat}
  - \DeclareFloatingEnvironment[fileext=loq]{gráfica}
  - \addto\captionsspanish{\renewcommand{\refname}{Referencias}}
  - \usepackage{xcolor}
---

\definecolor{naranja}{RGB}{245,145,55}
\definecolor{azul}{RGB}{40,100,160}

\fancypagestyle{fancy}{
 \lhead{\includegraphics[width=200pt]{fig/Logo_Cesuma.png}}
 \rhead{\textcolor{naranja}{
  \textbf{Maestría en Ciencia de Datos para Negocios}\\
  \textcolor{azul}{\rule[1mm]{80mm}{0.2mm}} \\
  Liderazgo integral y creativo}}
 \renewcommand{\headrulewidth}{0.0pt}
}

\thispagestyle{fancy}

```{r setup, include=FALSE, message=FALSE}
knitr::opts_chunk$set(echo = FALSE, message = FALSE)
```

\setlength{\headheight}{1.0cm}

\null\vfill

\begin{center}

\bfseries{\LARGE{CASO PRÁCTICO 103  LIDERAZGO INTEGRAL Y CREATIVO\\[1.0cm]}}

\includegraphics[]{fig/Rueda_vida.png}\\[1.0cm]


\bfseries{\large{LIDERAZGO INTEGRAL Y CREATIVO\\ CIENCIA DE DATOS PARA NEGOCIOS}}

\null\vfill

\bfseries{ Fernando Aleisy González\\ \today}

\end{center}

\newpage
\pagestyle{fancy}

\tableofcontents

\newpage

# 1. Rueda de la vida


```{r}
library(ggplot2)
 library(dplyr)
library(kableExtra)
```


```{r}
dimensiones <- c("Trabajo", "Mente", "Amigos", "Físico", "Económico", "Ético", "Familia", "Ocio")

x <- factor(dimensiones, levels = dimensiones)
y <- c(8,9,9,8,5,9,10,9)

df <- data.frame(x = x, y = y)
```


```{r}
colores <- c("#FF5400","#00F717","#00D873","#00B9D0","#1E8BFF","#9A0FFF","#C116B9","#E0355C")
colores <- factor(colores, levels = colores)
```


```{r}
p <- ggplot(df, aes(x = x, y = y, fill = colores)) +
  geom_bar(stat = "identity", width = 1, linewidth = 0.5) +
  scale_fill_manual(values = alpha(colores, 0.6), labels = x) +
  coord_polar() +
  theme_minimal()+
  scale_y_continuous(breaks = seq(0, 10, by = 1)) +
  labs(x = NULL, y = NULL, fill = "Dimensiones")+ 
  theme(axis.text.y = element_blank() )
p
```
\begin{gráfica}[H]
  \caption{Rueda de la vida en la que plaso mi evaluación de cada dimensión de mi vida}
  \label{gráfica:RV}
\end{gráfica}

# 2. Deseos y molestias



```{r}
deseo <- c("Mejor ingreso",
           "Transporte más comodo",
           "Estudiar más",
           "Poder salir más",
           "Tener espacio para ejercicios",
           "Mejores ingresos",
           "Pagar todas las deudas",
           "Reducir gastos",
           "Conseguir casa propia",
           "Estar más consciente de lo que hago",
           "Tener más tiempo para mi familia",
           "Tener lugares de esparcimiento"
           )

dimension_deseos <- c("Trabajo",
                     "Trabajo",
                     "Mente",
                     "Amigos",
                     "Físico",
                     "Económico",
                     "Económico",
                     "Económico",
                     "Económico",
                     "Ético",
                     "Familia",
                     "Ocio"
                     )

molestias <- c("Poco trabajo",
               "Lejos de casa",
               "Poco tiempo",
               "Otras responsabilidades",
               "A veces distraen",
               "Más bajo que la media",
               "Pocos ingresos",
               "Deudas",
               "Muchos gastos",
               "A veces no actuo como se debe",
               "Falta de tiempo por mi trabajo",
               "A veces se requiere dinero"
               )

dimension_molestias <- c("Trabajo",
                        "Trabajo",
                        "Mente",
                        "Mente",
                        "Amigos",
                        "Físico",
                        "Económico",
                        "Económico",
                        "Económico",
                        "Ético",
                        "Familia",
                        "Ocio"
                        )

Deseos_molestias <- data.frame(deseo, dimension_deseos, molestias, dimension_molestias)
```


```{r}
colnames(Deseos_molestias) <- c("Deseos", "Dimension deseos", "Molestias", "Dimension molestia")
```


```{r}
tabla <- kbl(Deseos_molestias,
             "latex",
             caption = "Deseos y molestias con sus respectivas dimensiones de la vida",
             label = 'des_mol',
             booktabs = T,
             escape = F,
             position = "h"
             )

tabla <- kable_styling(
  tabla, latex_options = c("striped", "condensed","repeat_header"),
  position = "center")

tabla <- column_spec(tabla, c(2,4), width = "2cm")

tabla

```


# 3. Rueda de la vida, sueños y molestias.

```{r}
TL <- 2.4

p <- ggplot(df, aes(x = x, y = y, fill = colores)) +
  geom_bar(stat = "identity", width = 0, linewidth = 0.5) +
  scale_fill_manual(values = alpha(colores, 0.5), labels = x) +
  coord_polar() +
  theme_minimal()+
  scale_y_continuous(breaks = seq(0, 10, by = 1)) +
  labs(x = NULL, y = NULL, fill = "Dimensiones")+ 
  theme(axis.text.y = element_blank(), legend.position = "none" )
```


```{r}
q = p+
  annotate(x = 1, y = 9,
           label = "· Poco trabajo \n · Lejos de casa",
           geom = "text", angle = -22, size = TL, color = "red") +
  annotate(x = 2, y = 9,
           label = "· Poco tiempo \n · Otras responsabilidades",
           geom = "text", angle = -67, size = TL, color = "red") +
  annotate(x = 3, y = 9.5,
           label = "· A veces distraen",
           geom = "text", angle = -112, size = TL, color = "red") +
  annotate(x = 4, y = 9.5,
           label = "· Más bajo que la media",
           geom = "text", angle = -157, size = TL, color = "red") +
  annotate(x = 5, y = 8.5,
           label = "· Pocos ingresos \n · Deudas  \n · Muchos gastos",
           geom = "text", angle = -202, size = TL, color = "red") +
  annotate(x = 6, y = 8.5,
           label = "· A veces no pienso para\n actuar",
           geom = "text", angle = -247, size = TL, color = "red") +
  annotate(x = 7, y = 8.5,
           label = "· Falta de tiempo por mi\n trabajo",
           geom = "text", angle = -292, size = TL, color = "red") +
  annotate(x = 8, y = 8.5,
           label = "· A veces se requiere\n dinero",
           geom = "text", angle = -337, size = TL, color = "red")

```

```{r}
r = q+
  annotate(x = 1, y = 4.5,
           label = "· Mejor ingreso\n · Transporte\n más comodo",
           geom = "text", angle = -22, size = TL, color = "blue") +
  annotate(x = 2, y = 5,
           label = "· Estudiar más",
           geom = "text", angle = -67, size = TL, color = "blue") +
  annotate(x = 3, y = 5,
           label = "· Poder salir\n más",
           geom = "text", angle = -112, size = TL, color = "blue") +
  annotate(x = 4, y = 4.5,
           label = "· Tener espacio\n para\n ejercicios",
           geom = "text", angle = -157, size = TL, color = "blue") +
  annotate(x = 5, y = 3.5,
           label = "· Pagar las deudas\n · Mejor ingres\n · Menos gastos\n · casa\n propia",
           geom = "text", angle = -202, size = TL, color = "blue") +
  annotate(x = 6, y = 4,
           label = "· Estar más\n consciente\n de lo que\n hago",
           geom = "text", angle = -247, size = TL, color = "blue") +
  annotate(x = 7, y = 4.5,
           label = "· Tener más\n tiempo para\n mi familia",
           geom = "text", angle = -292, size = TL, color = "blue") +
  annotate(x = 8, y = 4.5,
           label = "· Tener lugares\n de\n ocio",
           geom = "text", angle = -337, size = TL, color = "blue")

print(r)

```
\begin{gráfica}[H]
  \caption{Rueda de la vida en la que plaso mis sueños y molestias}
  \label{gráfica:RVSM}
\end{gráfica}

\newpage
# Referencias
