---
output: pdf_document
linestretch: 1.0
geometry: "a4paper, left=2.5cm, right=2.5cm, top=2.0cm, bottom=2.5cm"
csl: apa.csl
bibliography: bibliografia.bib
nocite: |
  @*
header-includes:
  - \usepackage{fancyhdr}
  - \usepackage[spanish, es-tabla]{babel}
  - \usepackage{float}
  - \usepackage{newfloat}
  - \DeclareFloatingEnvironment[fileext=loq]{gráfica}
  - \addto\captionsspanish{\renewcommand{\refname}{Referencias}}
  - \usepackage{xcolor}
---

\definecolor{naranja}{RGB}{245,145,55}
\definecolor{azul}{RGB}{40,100,160}

\fancypagestyle{fancy}{
 \lhead{\includegraphics[width=200pt]{fig/Logo_Cesuma.png}}
 \rhead{\textcolor{naranja}{
  \textbf{Maestría en Ciencia de Datos para Negocios}\\
  \textcolor{azul}{\rule[1mm]{80mm}{0.2mm}} \\
  Aprendizaje Automático}}
 \renewcommand{\headrulewidth}{0.0pt}
}

\thispagestyle{fancy}


```{r setup, include=FALSE}
knitr::opts_chunk$set(echo = FALSE)
```

\setlength{\headheight}{1.0cm}

\null\vfill

\begin{center}

\bfseries{\LARGE{CASO PRÁCTICO 309 APRENDIZAJE AUTOMÁTICO\\[1.0cm]}}

\includegraphics[]{fig/Aprendizaje_automático.png}\\[1.0cm]

\bfseries{\large{APRENDIZAJE AUTOMÁTICO\\ CIENCIA DE DATOS PARA NEGOCIOS}}

\null\vfill

\bfseries{ Fernando Aleisy González\\ \today}

\end{center}

\newpage
\pagestyle{fancy}

\tableofcontents

\newpage

<!--Librerías a usar en el documento-->

```{r, message=FALSE}
library(ggplot2)
library(dplyr)
library(kableExtra)
```

```{r}
# Para trabajar en tiempo real los dataframe, ya que se está utilizando tildes, toca usar:
# Sys.setlocale("LC_ALL", "es_ES.UTF-8")
```

# CASO 1: Optimización de procesos de producción en la empresa manufacturera *IndustriaTech*

**Contexto de la Empresa**

Imaginemos una empresa manufacturera ficticia llamada “IndustriaTech”, que se dedica a la fabricación de dispositivos electrónicos. La empresa ha experimentado un crecimiento significativo en los últimos años, debido a la alta demanda de sus productos en el mercado. Sin embargo, este aumento en la producción ha llevado a desafíos en términos de eficiencia y
calidad en los procesos de fabricación.

\begin{figure}[H]
  \caption{Representación del proceso de manufactura de la empresa}
  \includegraphics[]{fig/Soldando_procesador.png}
  \label{fig:RProject}
\end{figure}

Actualmente, IndustriaTech cuenta con una cadena de producción compleja que involucra múltiples etapas, incluyendo ensamblaje, pruebas, inspección de calidad y embalaje. Cada etapa del proceso de producción es llevada a cabo por diferentes equipos y maquinarias especializadas.

**Problemática**

La empresa se enfrenta a varios problemas que están afectando su capacidad, para mantenerse competitiva en el mercado:

**Ineficiencias en el proceso de producción:** El proceso actual de producción está sujeto a retrasos y cuellos de botella, lo que resulta en una capacidad de producción insuficiente para satisfacer la demanda creciente.

**Control de calidad deficiente:** El control de calidad manual es propenso a errores y no garantiza una detección temprana de defectos en los dispositivos, lo que puede resultar en productos defectuosos que llegan al mercado.

**Costos operativos elevados:** La ineficiencia en el proceso de producción ha llevado a un aumento en los costos operativos, lo que afecta la rentabilidad de la empresa.

**Objetivo del Caso Práctico**

El objetivo de este caso práctico es que apliques los conceptos y técnicas aprendidas en la asignatura de Aprendizaje Automático, para proponer soluciones que optimicen los procesos de producción en IndustriaTech y aborden los desafíos mencionados.

\newpage

# DESARROLLO DE LA ACTIVIDAD

Con el desarrollo de esta actividad se busca aplicar los conceptos y técnicas aprendidas en la  asignatura de Aprendizaje Automático. Se propone soluciones que optimizan los procesos
de producción en IndustriaTech y aborda el desafíos **Mejorar el proceso de producción**, **Desarrollar un control de calidad eficiente** y **Reducir los costos operativos**.

## 1. Análisis del contexto y datos

IndustriaTech es una empresa manufacturera de dispositivos electrónicos con un crecimiento significativo, impulsado por una alta demanda en el mercado. Este éxito ha revelado problemas operativos en una cadena de producción compleja, que involucra ensamblaje, pruebas, inspección de calidad y embalaje. La empresa opera en un mercado altamente competitivo donde la eficiencia, la calidad y el costo son factores determinantes para el éxito.

La industria enfrenta desafíos comunes en el sector manufacturero, donde la alta demanda y un proceso de producción complejo generan ineficiencias y problemas de calidad. Abordar estas problemáticas requiere un enfoque basado en datos y la implementación de herramientas de aprendizaje automático para optimizar los procesos. A continuación, se realiza un análisis detallado del contexto y los datos clave.

### 1.1. Contexto del Proceso de Producción

La empresa presenta cuatro procesos generales que abarcan desde el diseño inicial hasta la distribución final de los productos, cada uno de estos procesos cuentan con sus respectiva etapas interconectadas. La sincronización entre las etapas no está optimizada, lo que genera Desbalance en la capacidad de las etapas, Sincronización deficiente, cuellos de botella en áreas críticas como pruebas e inspección, Ineficiencias en el uso de recursos, entre otros problemas. 

\begin{figure}[H]
  \caption{Etapas del proceso de producción de la empresa IndustriaTech}
  \includegraphics[]{fig/diagrama.png}
  \label{fig:diagrama}
\end{figure}

En la figura \ref{fig:diagrama} se muestra el diagrama que relaciona cada etapa para adquirir una visión general del proceso de producción. Este proceso puede variar dependiendo del tipo de producto y de la complejidad tecnológica involucrada, pero estos son los pasos fundamentales en la mayoría de las líneas de ensamblaje de productos electrónicos de la empresa.

### 1.2. Problemas que enfrenta la empresa

Como ya se especificado, la empresa presenta 3 grandes problemas, **ineficiencias en el proceso de producción**, **control de calidad deficiente** y **costos operativos elevados**. Estos problemas tienen diversas causas o problemas más pequeños. En la tabla \ref{tab:Causas} se desglosan cada uno de estos problemas indicando al cual de los problemas principales pertences.

```{r}
Problema <- c(
  rep('Ineficiencias en el proceso de producción', 4),
  rep('Control de calidad deficiente', 3),
  rep('Costos operativos elevados', 4)
  )

Causa <- c(
  '· Desbalance en la capacidad de las etapas',
  '· Sincronización deficiente',
  '· Fallas en los equipos',
  '· Dependencia manual',
  '· Errores en la inspección manual',
  '· Falta de automatización en pruebas',
  '· Ausencia de un sistema de retroalimentación',
  '· Ineficiencias en el uso de recursos',
  '· Altos niveles de desperdicio',
  '· Retrabajos',
  '· Falta de análisis predictivo'
)

Causas <- data.frame(Problema, Causa)
```

```{r}
tabla_C <- kbl(Causas,
             caption = "Problemas y desafíos a los que se enfrenta la empresa",
             label = 'Causas',
             booktabs = T
             ) %>% 
  kable_styling(latex_options = c("hold_position")) %>%
  column_spec(1, width = "5cm") %>%
  column_spec(2, width = "10cm") %>%
  collapse_rows(columns = 1, valign = "middle", latex_hline = "linespace") %>%
  row_spec(c(1:4, 8:11), background = "#f8f8f8") %>%
  row_spec(0, bold = TRUE, align = "c")


tabla_C
```

### 1.3. Datos Relevantes Disponibles

Los tipos de datos, que serán analizados para identificar y resolver problemas en los procesos operativos, incluyen la información sobre tiempos y productividad, resultados de control de calidad, producción histórica y costos operativos. Cada conjunto de datos permite abordar aspectos clave, como las unidades producidas, en promedio, en cada etapa cada hora o cada día, defectos en los productos, volúmenes de producción y costos asociados a la operación.

```{r}
Datos <- c(
  rep('Tiempos y productividad', 2),
  rep('Datos de control de calidad', 4),
  rep('Datos de producción histórica', 2),
  rep('Costos operativos', 2)
  )

Descripcion <- c(
  '· Tiempos de procesamiento por procesos.',
  '· Registros de inactividad de máquinas.',
  '· Resultados de inspecciones manuales.',
  '· Imagenes de equipos óptimos y defectuosos',
  '· Historial de defectos detectados (tipo, frecuencia, etapa donde se detectaron).',
  '· Datos de dispositivos retornados por clientes',
  '· Volumen de producción diario/semanal.',
  '· Rendimiento por máquina y operador.',
  '· Costos de materiales, energía, mano de obra por etapa y proveedores.',
  '· Costo asociado a retrabajos y desperdicio.'
)

Datos_relvantes <- data.frame(Datos, Descripcion)

colnames(Datos_relvantes) <- c('Tipo de dato', 'Descripción')
```

```{r}
tabla_DR <- kbl(Datos_relvantes,
             caption = "Datos relevantes para abordar la problemática",
             label = 'drd',
             booktabs = T
             ) %>% 
  kable_styling(latex_options = c("hold_position")) %>%
  column_spec(1, width = "4cm") %>%
  column_spec(2, width = "11cm") %>%
  collapse_rows(columns = 1, valign = "middle", latex_hline = "linespace") %>%
  row_spec(c(1, 2, 7, 8), background = "#f8f8f8") %>%
  row_spec(0, bold = TRUE, align = "c")

tabla_DR
```

Con estos datos se espera proponer soluciones a los tres problemas principales que aquejan a la empresa, Ineficiencias en el proceso de producción, Control de calidad deficiente y Costos operativos elevados, utilizando los modelos de inteligencia artificial. 

\newpage

## 2. Identificación de problemas y desafíos:

Los los factores que podrían estar generando cuellos de botella en los procesos de producción y ensamblaje, se incluyen posible falta de eficiencia en algunos de los procesos, Calidad deficiente que provoca una disminución de los productos que salen de cada proceso y Altos costos operativos. 

```{r}
Problema <- c(
  rep('Ineficiencias en el proceso de producción', 4),
  rep('Control de calidad deficiente', 3),
  rep('Costos operativos elevados', 4)
  )

Causa <- c(
  'Desbalance en la capacidad de las etapas',
  'Sincronización deficiente',
  'Fallas en los equipos',
  'Dependencia manual',
  'Errores en la inspección manual',
  'Falta de automatización en pruebas',
  'Ausencia de un sistema de retroalimentación',
  'Ineficiencias en el uso de recursos',
  'Altos niveles de desperdicio',
  'Retrabajos',
  'Falta de análisis predictivo'
)

Descripcion <- c(
  'Las máquinas de ensamblaje, por ser automatizadas, tienen mayor capacidad que las etapas posteriores (pruebas e inspección), lo que genera acumulación de productos en espera.',
  'La falta de comunicación entre las etapas genera tiempos muertos, lo que impacta la eficiencia global.',
  'Mantenimiento reactivo en lugar de preventivo provoca interrupciones no planificadas.',
  'Algunas etapas del proceso puede ser altamente manual, limitando la cantidad de productos procesados por hora.',
  'Inconsistencias en la detección de defectos debido a limitaciones humanas y defectos menores no detectados que pueden convertirse en fallas críticas en uso.',
  'Las pruebas no están diseñadas para cubrir todas las posibles fallas de los dispositivos.',
  'Los defectos detectados en etapas avanzadas o por los clientes no se analizan para ajustar las etapas iniciales del proceso.',
  'Tiempos de inactividad elevados debido a la acumulación de productos en espera o fallas en equipos y uso subóptimo de materiales y energía en etapas con baja eficiencia.',
  'Componentes defectuosos descartados debido a errores detectados tardíamente.',
  'Productos rechazados en inspección o devueltos por los clientes requieren trabajo adicional para ser reparados.',
  'Las decisiones operativas son reactivas, lo que lleva a costos evitables como compras urgentes de materiales o reparaciones emergentes.'
)

Problemas_identificados <- data.frame(Problema, Causa, Descripcion)
```

```{r}
# Función para rellenar las filas con gris y blanco de forma alternada

rellenos <- function(dataframe){
  return(rep(c("#f8f8f8", "white"), nrow(dataframe)/2+1)[1:nrow(dataframe)])
}
```

```{r}
alternado <- rellenos(Problemas_identificados)

tabla_PI <- kbl(Problemas_identificados,
             caption = "Problemas y desafíos a los que se enfrenta la empresa",
             label = 'pi',
             booktabs = T
             ) %>% 
  kable_styling(latex_options = c("hold_position")) %>%
  column_spec(1, width = "3cm") %>%
  column_spec(2, width = "3cm", background = alternado) %>%
  column_spec(3, width = "9cm", background = alternado) %>%
  collapse_rows(columns = 1, valign = "middle", latex_hline = "major") %>%
  row_spec(0, bold = TRUE, align = "c")

tabla_PI
```

Estos problemas afecta la capacidad de la empresa para cumplir con la demanda y mantener su competitividad. La identificación y resolución de estos puntos críticos es fundamental para optimizar los resultados. En la tabla \ref{tab:pi} se hace una descripción más detallada de las causa de cada uno de estos posibles problemas.

\begin{figure}[H]
  \caption{Representación de los problemas que enfrenta la empresa}
  \includegraphics[]{fig/Problemas.png}
  \label{fig:prorepr}
\end{figure}

\newpage

## 3. Diseño de soluciones de aprendizaje automático

A continuación, en la tabla \ref{tab:s}, se proponen soluciones utilizando diversas técnicas de inteligencia artificial, aprendizaje automático y optimización algorítmica, con el objetivo de mejorar la eficiencia, reducir costos operativos y garantizar la calidad del producto final. Estas soluciones reflejan un enfoque innovador para abordar los desafíos más críticos en el proceso de producción y control de calidad

```{r}
Problema <- c(
  rep('Ineficiencias en el proceso de producción', 4),
  rep('Control de calidad deficiente', 3),
  rep('Costos operativos elevados', 4)
  )

Causa <- c(
  'Desbalance en la capacidad de las etapas',
  'Sincronización deficiente',
  'Fallas en los equipos',
  'Dependencia manual',
  'Errores en la inspección manual',
  'Falta de automatización en pruebas',
  'Ausencia de un sistema de retroalimentación',
  'Ineficiencias en el uso de recursos',
  'Altos niveles de desperdicio',
  'Retrabajos',
  'Falta de análisis predictivo'
)

Propuesta <- c(
  'Implementar un sistema de simulación y predicción basado en redes neuronales recurrentes (RNN) para identificar cuellos de botella en tiempo real.',
  'Diseñar un sistema de optimización basado en algoritmos de refuerzo profundo (Deep Reinforcement Learning) para coordinar tareas y flujos de trabajo entre etapas.',
  'Adoptar un sistema de mantenimiento predictivo utilizando el modelo Random Forest.',
  'Utilizar técnicas de análisis de datos y agrupamiento para identificar las tareas manuales en el ensamblaje que son más susceptibles de automatización, más específicamente el modelo k-means.',
  'Implementar un sistema automatizado de inspección de calidad utilizando redes neuronales convolucionales (CNN) para detectar defectos de manera consistente y precisa.',
  'Diseñar pruebas funcionales automatizadas mediante algoritmos de clasificación supervisada para verificar el desempeño de los productos.',
  'Implementar un sistema de retroalimentación efectivo para analizar los defectos detectados en etapas avanzadas o por los clientes, para Comunicar los hallazgos  a los operarios, a los ingenieros y/o a los proveedores.',
  'Utilizar modelos de optimización de recursos basados en programación lineal para reducir desperdicios y maximizar la eficiencia.',
  'Emplear algoritmos de optimización evolutiva para calcular la asignación óptima de materiales y energía según las necesidades de cada etapa.',
  'Implementar modelos de predicción basados en XGBoost para identificar productos con alta probabilidad de ser rechazados en etapas tempranas y reducir la necesidad de retrabajos.',
  'Desarrollar un modelo integral basado en aprendizaje supervisado para predecir demandas, identificar problemas potenciales en la producción y optimizar la toma de decisiones.'
)

Soluciones <- data.frame(Problema, Causa, Propuesta)
```

```{r}
alternado <- rellenos(Soluciones)

tabla_S <- kbl(Soluciones,
             caption = "Diseño de soluciones a los problemas de la empresa utilizando aprendizaje automático",
             label = 's',
             booktabs = T
             ) %>% 
  kable_styling(latex_options = c("hold_position")) %>%
  column_spec(1, width = "3cm") %>%
  column_spec(2, width = "3cm", background = alternado) %>%
  column_spec(3, width = "9cm", background = alternado) %>%
  collapse_rows(columns = 1, valign = "middle", latex_hline = "linespace") %>%
  row_spec(0, bold = TRUE, align = "c")


tabla_S
```

Cada uno de estos modelos requiere de datos específicos, los cuales puede proceder de los registros, datos históricos, sensores que nos dan la información en tiempo real o se debe crear un sistema para recolectarlos. En la siguiente sección se muestran los datos necesarios para cada modelo propuestas en la tabla \ref{tab:s}. 

\newpage

## 4. Recopilación y preparación de datos

Tras proponer las soluciones, se determinan los datos específicos necesarios para implementar dichas soluciones de manera efectiva, tabla \ref{tab:dr}. Estos datos son fundamentales para entrenar modelos predictivos, automatizar procesos y optimizar recursos, asegurando que las propuestas respondan a los desafíos identificados y mejoren la eficiencia del proceso productivo.

```{r}
Problema <- c(
  rep('Ineficiencias en el proceso de producción', 4),
  rep('Control de calidad deficiente', 3),
  rep('Costos operativos elevados', 4)
  )

Causa <- c(
  'Desbalance en la capacidad de las etapas',
  'Sincronización deficiente',
  'Fallas en los equipos',
  'Dependencia manual',
  'Errores en la inspección manual',
  'Falta de automatización en pruebas',
  'Ausencia de un sistema de retroalimentación',
  'Ineficiencias en el uso de recursos',
  'Altos niveles de desperdicio',
  'Retrabajos',
  'Falta de análisis predictivo'
)

Datos <- c(
  'Tiempos de procesamiento, tasas de producción y volúmenes de productos en cada etapa',
  'Tiempos estimados y reales de las tareas, disponibilidad de equipos y operarios.',
  'Datos de sensores de las máquinas (vibración, temperatura, ruido).',
  'Tiempos de ejecución y frecuencia de cada tarea manual. Costo de mano de obra asociado a cada tarea. Datos de defectos relacionados con tareas manuales.',
  'Imágenes de los productos durante la producción.',
  'Parámetros funcionales del producto y resultados esperados.',
  'Tipo, frecuencia e impacto de los defectos, ubicación del defecto en el producto, fuente del reporte (inspección interna o cliente), Lotes de materiales y proveedores.',
  'Consumo de materiales, tiempos de operación, energía utilizada por etapa.',
  'Volumen y tiempos de espera, de los productos, por etapa. Historial de fallas en los equipos, tasas de mantenimiento y producción diaria o semanal.',
  'Historial de defectos, características del producto, datos de inspección temprana.',
  'Historial de producción, datos de mercado, tiempos de procesamiento, historial de defectos.'
)

Datos_Recopilar <- data.frame(Problema, Causa, Datos)
colnames(Datos_Recopilar) <- c('Problema', 'Causas', 'Datos a usar')
```

```{r}
alternado <- rellenos(Datos_Recopilar)

tabla_DR <- kbl(Datos_Recopilar,
             caption = "conjuntos de datos necesarios para entrenar y evaluar los modelos de aprendizaje automático",
             label = 'dr',
             booktabs = T
             ) %>% 
  kable_styling(latex_options = c("hold_position")) %>%
  column_spec(1, width = "2cm") %>%
  column_spec(2, width = "4cm", background = alternado) %>%
  column_spec(3, width = "9cm", background = alternado) %>%
  collapse_rows(columns = 1, valign = "middle", latex_hline = "major") %>%
  row_spec(0, bold = TRUE, align = "c")


tabla_DR
```

La recopilación sistemática de estos datos permitirá desarrollar soluciones precisas y adaptadas a las necesidades de la producción. Este enfoque se garantizará una mejora continua en la eficiencia, calidad y rentabilidad de los procesos.

\begin{figure}[H]
  \caption{Representación de los problemas que enfrenta la empresa}
  \includegraphics[]{fig/Sensores_maquinas.png}
  \label{fig:senmaq}
\end{figure}

\newpage

## 5. Entrenamiento y evaluación de los modelos

Los modelos de aprendizaje automático se implementarán para resolver problemas clave en el proceso de producción de IndustriaTech. Aquí se describe el enfoque para cada problema, los modelos a utilizar y las métricas de evaluación específicas.

### 5.1. Ineficiencias en el proceso de producción

En la tabla \ref{tab:ip}, para cada una de las causas del problema de la ineficiencia en el proceso de evaluación, se presenta una solución basada en el aprendizaje automático.

```{r}
Causa <- c(
  'Desbalance en la capacidad de las etapas',
  'Sincronización deficiente',
  'Fallas en los equipos',
  'Dependencia manual'
)

Modelo <- c(
  'Redes neuronales recurrentes (RNN)',
  'Algoritmos de refuerzo profundo (Deep Reinforcement Learning)',
  'Random Forest',
  'k-means'
)

Aplicación <- c(
  'El modelo se entrenará con los datos históricos de producción para predecir el comportamiento de las diferentes etapas en el futuro cercano. Una vez entrenado, se integrará en un sistema de monitoreo en tiempo real que proporcione alertas sobre posibles cuellos de botella.',
  'El modelo se entrenará con los datos recopilados de los sensores para identificar patrones que preceden a fallas. Una vez entrenado, se implementará como un sistema de alerta temprana que notifique al personal técnico.',
  'El algoritmo calculará iterativamente diferentes configuraciones de recursos para minimizar el desperdicio, utilizando datos en tiempo real y simulaciones. Los parámetros del modelo se ajustarán periódicamente para adaptarse a cambios en la producción.',
  'El modelo se aplicará para agrupar tareas en función de sus características, como tiempos de ejecución y costos. Los clústeres resultantes identificarán las tareas prioritarias para automatización y aquellas que requieren mayor atención para mejorar su eficiencia.'
)

Evaluacion <- c(
  'Se utilizará el error cuadrático medio (MSE) para evaluar la precisión de las predicciones. Además, se medirá el tiempo de respuesta del sistema para garantizar que las predicciones sean útiles en tiempo real.',
  'Se utilizarán métricas como la precisión, el recall y el F1-score para evaluar el rendimiento del modelo. En particular, el recall será clave para garantizar que la mayoría de las fallas potenciales sean detectadas.',
  'Se utilizarán indicadores como la reducción del porcentaje de desperdicio y la eficiencia del uso de recursos. También se evaluará el impacto en la producción global para verificar que las mejoras no afecten negativamente la capacidad.',
  'Se evaluará la precisión del agrupamiento mediante el índice de silueta. Además, se analizará el impacto de la automatización en la reducción de costos y defectos, así como el incremento en la productividad general.'
)

Ineficiencia_produccion <- data.frame(Causa, Modelo, Aplicación, Evaluacion)
colnames(Ineficiencia_produccion) <- c('Causa', 'Modelo', 'Aplicación del modelo', 'Evaluación del modelo')
```

```{r}
tabla_IP <- kbl(Ineficiencia_produccion,
             caption = "Soluciones basadas en el aprendizaje automático para el problema de la ineficiencia en el proceso de producción",
             label = 'ip',
             booktabs = T
             ) %>% 
  kable_styling(latex_options = c("striped", "hold_position")) %>%
  column_spec(1, width = "2.5cm") %>%
  column_spec(2, width = "2.5cm") %>%
  column_spec(3, width = "4.4cm") %>%
  column_spec(4, width = "4.5cm") %>%
  row_spec(0, bold = TRUE, align = "c")

tabla_IP
```

\newpage

### 5.2. Control de calidad deficiente

En la tabla \ref{tab:ccd}, se presentan soluciones basadas en aprendizaje automático para abordar las causas de la ineficiencia en el proceso de evaluación. Estas soluciones incluyen el uso de redes neuronales convolucionales (CNN) para la inspección manual, algoritmos de clasificación supervisada para la automatización de pruebas, y un sistema de retroalimentación para mejorar la calidad continua de los productos.

```{r}
Causa <- c(
  'Errores en la inspección manual',
  'Falta de automatización en pruebas',
  'Ausencia de un sistema de retroalimentación'
)

Modelo <- c(
  'redes neuronales convolucionales (CNN)',
  'algoritmos de clasificación supervisada',
  'sistema de retroalimentación'
)

Aplicación <- c(
  'El modelo CNN se entrenará con un conjunto de datos de imágenes etiquetadas que incluyan ejemplos de productos con y sin defectos. Tras su entrenamiento, el modelo será implementado en línea en el proceso de producción para inspeccionar los productos en tiempo real.',
  'El algoritmo se entrenará con datos históricos de pruebas funcionales que incluyan combinaciones de parámetros de entrada y resultados esperados. Posteriormente, será utilizado para evaluar automáticamente nuevos productos en base a su desempeño funcional.',
  'Se implementarán pruebas funcionales automatizadas con algoritmos de clasificación supervisada, utilizando sensores para registrar parámetros funcionales del producto. Los resultados y datos relacionados con defectos serán enviados a una base de datos para su análisis.'
)

Evaluacion <- c(
  'Se utilizarán la métrica recall para evaluar la efectividad del modelo en la detección de defectos. El recall será especialmente importante para minimizar los defectos no detectados.',
  'Se medirá el porcentaje de pruebas correctamente clasificadas (precisión) y el tiempo promedio de ejecución de las pruebas. Además, se evaluará la tasa de falsos negativos para garantizar que los productos defectuosos no sean aprobados.',
  'Se realizarán auditorías periódicas para verificar si los ajustes en los procesos de manufactura y en los materiales suministrados se alinean con los hallazgos reportados, monitoreando la disminución de defectos recurrentes y el mejoramiento continuo en la calidad de los productos.'
)

Control_calidad_deficiente <- data.frame(Causa, Modelo, Aplicación, Evaluacion)
colnames(Control_calidad_deficiente) <- c('Causa', 'Modelo', 'Aplicación del modelo', 'Evaluación del modelo')
```

```{r}
tabla_CCD <- kbl(Control_calidad_deficiente,
             caption = "Soluciones basadas en el aprendizaje automático para el problema del control de calidad deficiente",
             label = 'ccd',
             booktabs = T
             ) %>% 
  kable_styling(latex_options = c("striped", "hold_position")) %>%
  column_spec(1, width = "2.5cm") %>%
  column_spec(2, width = "2.5cm") %>%
  column_spec(3, width = "4.5cm") %>%
  column_spec(4, width = "4.5cm") %>%
  row_spec(0, bold = TRUE, align = "c")

tabla_CCD
```

Las soluciones propuestas incluyen redes neuronales convolucionales (CNN) para inspección manual, algoritmos de clasificación supervisada para automatizar pruebas, y un sistema de retroalimentación para la calidad continua. Estas soluciones, evaluadas mediante recall y precisión, garantizan la detección oportuna de defectos, mejorando la calidad del producto y la satisfacción del cliente.

\newpage

### 5.3. Costos operativos elevados

En la tabla \ref{tab:coe}, para cada una de las causas del problema de la ineficiencia en el proceso de evaluación, se presenta una solución basada en el aprendizaje automático.

```{r}
Causa <- c(
  'Ineficiencias en el uso de recursos',
  'Altos niveles de desperdicio',
  'Retrabajos',
  'Falta de análisis predictivo'
)

Modelo <- c(
  'Modelos de optimización de recursos basados en programación lineal',
  'Algoritmos evolutivo',
  'Modelos de predicción basados en XGBoost',
  'Modelo integral basado en aprendizaje supervisado'
)

Aplicación <- c(
  'El algoritmo optimizará la asignación de recursos en cada etapa del proceso, minimizando el consumo de materiales y energía. Los parámetros del modelo se ajustarán periódicamente según datos de producción en tiempo real y variaciones en los consumos.',
  'El algoritmo optimizará las asignaciones de recursos considerando tiempos de espera, fallas en equipos y tasas de mantenimiento. Mediante simulaciones, ajustará las asignaciones para minimizar el desperdicio y maximizar la eficiencia.',
  'El modelo se entrenará con datos históricos de defectos y características del producto para predecir productos con alta probabilidad de rechazo. Esto facilitará acciones preventivas en etapas tempranas, disminuyendo la necesidad de retrabajos.',
  'El modelo será entrenado con datos históricos, predecirá la demanda futura y anticipará problemas como cuellos de botella o fallos en equipos. Esto permitirá ajustar la producción en tiempo real, optimizando recursos y reduciendo defectos y fallas en el proceso de manufactura.'
)

Evaluación <- c(
  'Se utilizará la precisión para evaluar el acierto en la asignación de recursos y el recall para medir la capacidad del modelo en identificar asignaciones incorrectas. Asimismo, se analizará el impacto en los costos operativos y la eficiencia del proceso.',
  'El algoritmo será evaluado usando el F1-score para balancear precisión y recall, midiendo su efectividad en reducir desperdicios. También se analizará la mejora en eficiencia operativa, considerando reducción de tiempos y costos de producción.',
  'Se utilizará el F1-score para evaluar la capacidad del modelo de identificar correctamente los productos que serán rechazados en las primeras etapas. Esta métrica balancea la precisión, que mide los productos correctamente identificados como defectuosos, y el recall, que asegura que todos los productos defectuosos sean detectados para evitar retrabajos.',
  'El F1-score se empleará para evaluar la capacidad del modelo en predecir con precisión los problemas potenciales y las demandas futuras. La precisión indicará cuán exactas son las predicciones realizadas, mientras que el recall garantizará que la mayoría de los problemas sean identificados oportunamente.'
)

Costos_operativos_elevados <- data.frame(Causa, Modelo, Aplicación, Evaluación)
colnames(Costos_operativos_elevados)[3:4] <- c('Aplicación del modelo', 'Evaluación del modelo')
```

```{r}
tabla_COE <- kbl(Costos_operativos_elevados,
             caption = "Soluciones basadas en el aprendizaje automático para el problema de los costos operativos elevados.",
             label = 'coe',
             booktabs = T
             ) %>% 
  kable_styling(
    full_width = FALSE,
    latex_options = c("striped", "hold_position")) %>%
  column_spec(1, width = "2.5cm") %>%
  column_spec(2, width = "2.5cm") %>%
  column_spec(3, width = "4.0cm") %>%
  column_spec(4, width = "5.0cm") %>%
  row_spec(0, bold = TRUE, align = "c")

tabla_COE
```

\newpage

## 6. Implementación y despliegue

Para garantizar que las soluciones propuestas se integren eficazmente con los sistemas existentes y generen valor rápidamente, se seguirá un plan estructurado que incluye las fases de preparación, desarrollo, integración, despliegue y mejora continua, cada una con una serie de acciones ordenadas  cronológicamente, estipulando el tiempo estimado para cada una de ellas. En la figura \ref{fig:cronograma} se muestra, de forma general, el cronograma de la aplicación de cada una de las fases.

\begin{figure}[H]
  \caption{Cronograma de la aplicación de cada fase en la implementación y despliegue de las soluciones}
  \includegraphics[]{fig/Cronograma.png}
  \label{fig:cronograma}
\end{figure}

A continuación, se muestran las acciones que componen cada una de las fases, preparación, desarrollo, integración, despliegue, y mejora continua. Estas fases se proponen con el objetivo de asegurar que IndustriaTech mantenga su competitividad en el mercado.

### 6.1. Preparación

En la fase de preparación se plantean cuatro acciones principales, con el objetivo de asegurar la disponibilidad de los recursos necesarios, establecer los requerimientos técnicos y operativos, y crear un equipo multidisciplinario para el proyecto. Las acciones de la fase de preparación se presentan en la tabla \ref{tab:preparacion}.

```{r}
Acción <- c(
  'Formación del equipo',
  'Definición de KPIs',
  rep('Recolección y limpieza de datos.', 2),
  rep('Infraestructura técnica', 2)
)

Tiempo <- c(1, 1, rep(3,2), rep(3,2))

Detalles <- c(
  '· Incluir especialistas en aprendizaje automático, ingenieros de software, expertos en manufactura y personal de operaciones.',
  '· Establecer métricas clave para cada solución (ej., tasa de defectos detectados, reducción de tiempos de espera, etc.).',
  '· Consolidar datos de sensores, sistemas de control de calidad, ERP (Enterprise Resource Planning) y otros sistemas.',
  '· Realizar auditorías de calidad para garantizar que los datos sean completos y precisos.',
  '· Implementar servidores locales o en la nube para almacenar y procesar los datos.',
  '· Configurar plataformas para el desarrollo y entrenamiento de modelos, como TensorFlow, PyTorch o servicios en la nube como AWS o Azure.'
)

Preparacion_Acciones <- data.frame(Acción, Tiempo, Detalles)
colnames(Preparacion_Acciones)[2] <- 'Tiempo (semana)'
```

```{r}
# Ver indicaciones en https://github.com/haozhu233/kableExtra/issues/493

tabla_PreA <- kbl(Preparacion_Acciones,
             caption = "Fase de preparación para la implementación y despliegue de las soluciones de aprendizaje automático propuestas",
             label = 'preparacion',
             booktabs = TRUE
             ) %>%
  kable_styling(latex_options = c( "hold_position"))%>%
  column_spec(1, width = "3cm") %>%
  column_spec(2, width = "2cm") %>%
  column_spec(3, width = "10cm") %>%
  collapse_rows(columns = c(1, 2), target=1, valign = "middle", latex_hline = "linespace") %>%
  row_spec(c(1, 3, 4), background = "#f8f8f8") %>%
  row_spec(0, bold = TRUE, align = "c")

tabla_PreA
```

Las acciones de esta fase se ejecutarán en el orden en que aparecen en la tabla, esto quiere decir que primero se formarán los equipos de trabajo, luego, estos equipos establecerán los KPIs a medir, algunos recolectaran y/o realizará la limpieza de los datos y finalmente establecerán la estructura técnica.

\begin{figure}[H]
  \caption{Representación del desarrollo de la fase de preparación.}
  \includegraphics[]{fig/preparacion.png}
  \label{fig:preparacion}
\end{figure}

### 6.2. Desarrollo

En la fase de desarrollo se plantean tres acciones principales, con el objetivo de crear y validar modelos de aprendizaje automático y realizar pruebas en entornos controlados para garantizar el rendimiento. Las acciones de la fase de desarrollo se presentan en la tabla \ref{tab:desarrollo}.

```{r}
Acción <- c(
  rep('Desarrollo de modelos', 3),
  rep('Pruebas piloto', 3),
  rep('Optimización', 2)
)

Tiempo <- c(rep(8, 3), rep(4, 3), rep(4, 2))

Detalles <- c(
  '· Entrenar y validar los modelos con los datos ya específicados para cada modelo.',
  '· Utilizar técnicas de validación cruzada para evitar sobreajuste.',
  '· Documentar los resultados y ajustar hiperparámetros según sea necesario.',
  '· Implementar soluciones en un área de la planta como prueba piloto (ej., inspección de calidad en una sola línea de producción).',
  '· Evaluar el rendimiento de los modelos con datos en tiempo real, utilizando las métricas de evaluación específicas.',
  '· Identificar los modelos que requieren ajustes según las metricas de evaluación.',
  '· Ajustar los modelos según los resultados de las pruebas.',
  '· Realizar iteraciones hasta que cada modelo sea óptimo según las métricas de evaluación específicas.'
)

Desarrollo_Acciones <- data.frame(Acción, Tiempo, Detalles)
colnames(Desarrollo_Acciones)[2] <- 'Tiempo (semanas)'
```

```{r}
tabla_DesA <- kbl(Desarrollo_Acciones,
             caption = "Fase de desarrollo para la implementación y despliegue de las soluciones de aprendizaje automático propuestas",
             label = 'desarrollo',
             booktabs = TRUE
             ) %>%
  kable_styling(latex_options = c( "hold_position"))%>%
  column_spec(1, width = "3cm") %>%
  column_spec(2, width = "2cm") %>%
  column_spec(3, width = "10cm") %>%
  collapse_rows(columns = c(1, 2), target=1, valign = "middle", latex_hline = "linespace") %>%
  row_spec(c(1:3, 7, 8), background = "#f8f8f8") %>%
  row_spec(0, bold = TRUE, align = "c")

tabla_DesA
```

Al igual que en la fase de desarrollo, las acciones de esta fase se ejecutarán en el orden en que aparecen en la tabla, esto quiere decir que primero se desarrollarán los modelo, luego se realizarán pruebas piloto para cada modelo con el fin de establecer si requieren o no de ajustes y finalmente se optimizarán los modelos según los resultados de las pruebas piloto.

\begin{figure}[H]
  \caption{Representación del proceso de la fase de desarrollo.}
  \includegraphics[]{fig/desarrollo.png}
  \label{fig:desarrollo}
\end{figure}

### 6.3. Integración

En la fase de integración se plantean tres acciones principales, con el objetivo de integrar las soluciones con los sistemas existentes de IndustriaTech y asegurar la compatibilidad con el flujo de trabajo y el hardware actual.

En la tabla \ref{tab:integracion} se presentan las acciones de la fase de integración, a saber, la integración con sistemas operativos de las secciones de ensamblaje, las pruebas de estas integraciones y la capacitación del personal para que puedan manejar los nuevos sensores.

```{r}
Acción <- c(
  rep('Integración con sistemas operativos', 2),
  rep('Pruebas de integración', 2),
  rep('Capacitación del personal', 2)
)

Tiempo <- c(rep(4, 2), rep(2, 2), rep(2, 2))

Detalles <- c(
  '· Conectar los modelos con el ERP o MES (Manufacturing Execution System) de la empresa para gestionar datos y automatizar decisiones.', 
  '· Implementar APIs para que los sistemas puedan comunicarse con los modelos en tiempo real.',
  '· Realizar pruebas end-to-end para garantizar que las soluciones funcionan correctamente en todo el flujo de producción.',
  '· Simular escenarios reales para validar que las soluciones no interfieren con los procesos existentes.',
  '· Entrenar a los empleados en el uso de las nuevas herramientas.',
  '· Crear manuales y ofrecer sesiones prácticas para asegurar la adopción.'
)

Integracion_Acciones <- data.frame(Acción, Tiempo, Detalles)
colnames(Integracion_Acciones)[2] <- 'Tiempo (semanas)'
```

```{r}
tabla_IntA <- kbl(Integracion_Acciones,
             caption = "Fase de integración para la implementación y despliegue de las soluciones de aprendizaje automático propuestas",
             label = 'integracion',
             booktabs = TRUE
             ) %>%
  kable_styling(latex_options = c( "hold_position"))%>%
  column_spec(1, width = "3cm") %>%
  column_spec(2, width = "2cm") %>%
  column_spec(3, width = "10cm") %>%
  collapse_rows(columns = c(1, 2), target=1, valign = "middle", latex_hline = "linespace") %>%
  row_spec(c(1:2, 5:6), background = "#f8f8f8") %>%
  row_spec(0, bold = TRUE, align = "c")

tabla_IntA
```

La fase de integración busca incorporar efectivamente las soluciones de aprendizaje automático en los sistemas de IndustriaTech, mediante la integración con los sistemas operativos de ensamblaje, pruebas exhaustivas y capacitación del personal. Esto asegura que los nuevos modelos y sensores funcionen óptimamente y se alineen con el flujo de trabajo y hardware existente, mientras prepara al equipo para manejar las nuevas herramientas con confianza, siendo crucial para el éxito del proyecto.

\newpage

### 6.4. Despliegue

En la fase de despliegue se plantean tres acciones principales, con el objetivo de implementar las soluciones en toda la planta de producción y monitorear el rendimiento inicial para garantizar el éxito. 

\begin{figure}[H]
  \caption{Representación del proceso de la fase de despliegue.}
  \includegraphics[]{fig/despliegue.png}
  \label{fig:despliegue}
\end{figure}

La fase de despliegue se compone de tres acciones generales presentadas en la tabla \ref{tab:despliegue}, despliegue progresivo, monitoreo continuo y gestión de contingencias.

```{r}
Acción <- c(
  rep('Despliegue progresivo', 2),
  rep('Monitoreo continuo', 2),
  rep('Gestión de contingencias', 2)
)

Tiempo <- c(rep(4, 2), rep(2, 2), rep(2, 2))

Detalles <- c(
  '· Introducir las soluciones de forma gradual para minimizar interrupciones en la producción.',
  '· Empezar con las áreas más críticas, como la inspección de calidad o mantenimiento predictivo.',
  '· Implementar dashboards para visualizar métricas en tiempo real (ej., tasas de defectos detectados, predicciones de demanda).',
  '· Evaluar el impacto en los KPIs definidos en la fase de preparación.',
  '· Establecer procedimientos de respaldo en caso de fallos en los modelos o sistemas integrados.',
  '· Mantener un equipo de soporte disponible durante el despliegue inicial.'
)

Despliegue_Acciones <- data.frame(Acción, Tiempo, Detalles)
colnames(Despliegue_Acciones)[2] <- 'Tiempo (semanas)'
```

```{r}
tabla_DesA <- kbl(Despliegue_Acciones,
             caption = "Fase de despliegue para la implementación y despliegue de las soluciones de aprendizaje automático propuestas",
             label = 'despliegue',
             booktabs = TRUE
             ) %>%
  kable_styling(latex_options = c( "hold_position"))%>%
  column_spec(1, width = "3cm") %>%
  column_spec(2, width = "2cm") %>%
  column_spec(3, width = "10cm") %>%
  collapse_rows(columns = c(1, 2), target=1, valign = "middle", latex_hline = "linespace") %>%
  row_spec(c(1:2, 5:6), background = "#f8f8f8") %>%
  row_spec(0, bold = TRUE, align = "c")

tabla_DesA
```

La fase de despliegue asegura la implementación efectiva de las soluciones de aprendizaje automático en la planta de IndustriaTech, utilizando un enfoque progresivo que prioriza áreas críticas como inspección de calidad y mantenimiento predictivo. El monitoreo mediante dashboards permite evaluar métricas en tiempo real y el impacto en los KPIs, mientras que la gestión de contingencias con procedimientos de respaldo y soporte técnico garantiza una respuesta eficiente ante cualquier fallo en los sistemas.

\newpage

### 6.5. Mejora Continua

En la fase de mejora continua se plantean tres acciones principales, con el objetivo de garantizar que las soluciones basadas en aprendizaje automático sigan siendo efectivas y relevantes a lo largo del tiempo. Esta fase es crucial para asegurar que los beneficios obtenidos durante las fases anteriores se mantengan y se optimicen continuamente. La mejora continua no solo se enfoca en la adaptación de los modelos a cambios en los datos o en los procesos de la empresa, sino que también busca identificar nuevas oportunidades para mejorar la eficiencia y la calidad de los productos. A través de un enfoque proactivo y sistemático, IndustriaTech puede asegurar que sus soluciones de aprendizaje automático evolucionen junto con las necesidades y desafíos del mercado. Las acciones de la fase de desarrollo se presentan en la tabla \ref{tab:mejora}.

\begin{figure}[H]
  \caption{Representación del proceso de la fase de la mejora continua.}
  \includegraphics[]{fig/mejora_continua.png}
  \label{fig:mejora}
\end{figure}

Esta fase incluye la revisión periódica de los modelos, la incorporación de feedback de los usuarios y la actualización de los algoritmos para mantener su precisión y efectividad, por ello no se estableo el tiempo para cada acción. Además, se establecen mecanismos para monitorear continuamente el rendimiento de las soluciones y realizar ajustes en tiempo real, asegurando así que la empresa pueda responder rápidamente a cualquier cambio o desafío que surja. En resumen, la fase de mejora continua es esencial para garantizar la sostenibilidad y la competitividad de IndustriaTech en el mercado.

```{r}
Acción <- c(
  rep('Reentrenamiento periódico', 2),
  rep('Análisis de métricas', 2),
  rep('Incorporación de nuevas tecnologías', 2),
  rep('Feedback de los usuarios', 2)
)

Especificación <- c(
  '· Actualizar los modelos con nuevos datos para mejorar su precisión.',
  '· Automatizar el proceso de reentrenamiento cuando sea posible.',
  '· Revisar continuamente los KPIs para identificar áreas de mejora.',
  '· Comparar el rendimiento actual con los objetivos iniciales.',
  '· Evaluar nuevas técnicas de aprendizaje automático o herramientas tecnológicas que puedan aportar más valor.',
  '· Escalar las soluciones a otros procesos o plantas.',
  '· Recolectar retroalimentación del personal para detectar problemas operativos.',
  '· Implementar mejoras en la interfaz y funcionalidad según las necesidades del equipo.'
)

Despliegue_Acciones <- data.frame(Acción, Especificación)
```

```{r}
tabla_DespA <- kbl(Despliegue_Acciones,
             caption = "Fase de mejora continua para la implementación y despliegue de las soluciones de aprendizaje automático propuestas",
             label = 'mejora',
             booktabs = TRUE
             ) %>%
  kable_styling(latex_options = c( "hold_position"))%>%
  column_spec(1, width = "3cm") %>%
  column_spec(2, width = "12cm") %>%
  collapse_rows(columns = 1, valign = "middle", latex_hline = "linespace") %>%
  row_spec(c(1:2, 5:6), background = "#f8f8f8")%>%
  row_spec(0, bold = TRUE, align = "c")

tabla_DespA
```

\newpage

## 7. Análisis y conclusiones

el análisis se centrará en los resultados esperados, los beneficios obtenidos, en las limitaciones presentes, las conclusiones, en las recomendaciones y en establecer una visión futura.

### 7.1. Resultados esperados

Implementar las soluciones de aprendizaje automático en **IndustriaTech** permitirá obtener resultados significativos en las áreas críticas identificadas. Estos resultados se dividen en operativos, financieros y estratégicos:

```{r}
Tipo <- c(
  rep('Operativos', 4),
  rep('Financieros', 3),
  rep('Estratégicos', 3)
)

Resultados <- c(
  'Mayor eficiencia',
  'Optimización de recursos',
  'Reducción de defectos',
  'Mantenimiento proactivo',
  'Ahorro en costos operativos',
  'Incremento en ingresos',
  'Mayor competitividad',
  'Mejora de reputación',
  'Escalabilidad',
  'Mayor retorno de inversión (ROI)'
)

Descripcion <- c(
  'Identificación y eliminación de cuellos de botella en el proceso de producción.',
  'Aumentar la utilización efectiva de equipos y personal.',
  'Disminuir la cantidad de productos defectuosos que llegan al mercado mediante la detección automatizada en tiempo real.',
  'Reducir los tiempos de inactividad no planificados mediante mantenimiento predictivo.',
  'Menor desperdicio de materiales, reducción de reprocesos y optimización de inventarios.',
  'Capacidad de satisfacer una mayor demanda con tiempos de producción más rápidos y mejor calidad.',
  'Las soluciones tecnológicas generarán beneficios sostenibles en el tiempo.',
  'Al ofrecer productos de alta calidad de manera consistente.',
  'Fidelización de clientes al reducir defectos y tiempos de entrega.',
  'Capacidad de replicar las soluciones en nuevas líneas de producción o plantas.'
)

Resulados_esperados <- data.frame(Tipo, Resultados, Descripcion)
colnames(Resulados_esperados)[1] <- 'Tipo de resultado'

```

```{r}
alternado <- rellenos(Resulados_esperados)

tabla_Resultados <- kbl(Resulados_esperados,
             caption = "Problemas y desafíos a los que se enfrenta la empresa",
             label = 'Esperados',
             booktabs = T
             ) %>% 
  kable_styling(latex_options = c("hold_position")) %>%
  column_spec(1, width = "2.5cm") %>%
  column_spec(2, width = "3.0cm", background = alternado) %>%
  column_spec(3, width = "9.0cm" , background = alternado) %>%
  collapse_rows(columns = 1, valign = "middle", latex_hline = "major") %>%
  row_spec(0, bold = TRUE, align = "c")
  
tabla_Resultados
```

Al superar las ineficiencias en el proceso de producción y el control de calidad ineficiente, se espera los resultados operativos. al superar los costos operativos elevados se espera los resultados financieros y estratégicos.

\begin{figure}[H]
  \caption{Representación del proceso de la fase de la mejora continua.}
  \includegraphics[]{fig/resultados.png}
  \label{fig:resultados}
\end{figure}

### 7.2. Beneficios de las Soluciones Propuestas

En esta sección se presentan los beneficios esperados de las soluciones propuestas para abordar los problemas y desafíos a los que se enfrenta IndustriaTech. Estas soluciones están diseñadas para optimizar la cadena de producción, mejorar la automatización y precisión, reducir el desperdicio y fomentar la adopción de innovación. A continuación, se detalla cómo cada una de estas soluciones contribuye a mejorar la eficiencia y la competitividad de la empresa.

```{r}
Beneficios <- c(
  'Optimización de la cadena de producción',
  rep('Automatización y precisión', 2),
  'Reducción de desperdicio',
  'Adopción de innovación'
)

Descripcion <- c(
  '· La planificación dinámica reducirá los tiempos de espera entre etapas, aumentando la capacidad de producción.',
  '· La detección automatizada de defectos reducirá la dependencia de inspecciones manuales, mejorando tanto la velocidad como la precisión.\\newline',
  '· Los algoritmos predictivos permitirán tomar decisiones basadas en datos en lugar de suposiciones.',
  '· Detectar defectos y fallas en etapas tempranas reducirá el desperdicio de materiales y el tiempo perdido en reprocesos.',
  '· IndustriaTech fortalecerá su posición como líder en la manufactura inteligente, promoviendo una cultura de innovación.'
)

Beneficios_esperados <- data.frame(Beneficios, Descripcion)
```

```{r}
tabla_Beneficios <- kbl(Beneficios_esperados,
             caption = "Problemas y desafíos a los que se enfrenta la empresa",
             label = 'Beneficios',
             booktabs = T,
             escape = FALSE
             ) %>% 
  kable_styling(latex_options = c("hold_position")) %>%
  column_spec(1, width = "3cm") %>%
  column_spec(2, width = "12cm") %>%
  collapse_rows(columns = 1, valign = "middle", latex_hline = "linespace") %>%
  row_spec(c(1, 4), background = "#f8f8f8") %>%
  row_spec(0, bold = TRUE, align = "c")
  
tabla_Beneficios
```

En la tabla \ref{tab:Beneficios} se muestran múltiples beneficios que surgen de abordar de manera efectiva los problemas y desafíos de IndustriaTech. La optimización de la cadena de producción, la automatización y precisión en la detección de defectos, la reducción de desperdicio y la adopción de innovación no solo mejoran la eficiencia operativa, sino que también fortalecen la posición de la empresa como líder en la manufactura inteligente. Estos beneficios, respaldados por algoritmos predictivos y decisiones basadas en datos, aseguran una mejora continua en la calidad y la competitividad de los productos de IndustriaTech.

\begin{figure}[H]
  \caption{Representación del proceso de la fase de la mejora continua.}
  \includegraphics[]{fig/produccion_automatizada.png}
  \label{fig:produccion_aut}
\end{figure}

### 7.3. Limitaciones de las Soluciones Propuestas

Aunque las soluciones propuestas ofrecen numerosos beneficios, se debe reconocer y gestionar las posibles restricciones que podrían afectar su implementación y efectividad. Estas limitaciones incluyen la calidad y disponibilidad de datos, los costos iniciales de implementación, los cambios organizacionales necesarios, la adaptabilidad de los modelos y las consideraciones de seguridad y privacidad. A continuación, se detallan estas limitaciones y su impacto potencial en el éxito de las soluciones propuestas.

```{r}
Limitaciones <- c(
  'Calidad y disponibilidad de datos',
  'Costo inicial de implementación',
  'Cambios organizacionales',
  'Adaptabilidad de los modelos',
  'Seguridad y privacidad'
)

Descripcion <- c(
  'El éxito de los modelos depende en gran medida de la calidad y cantidad de datos disponibles. Datos incompletos o inconsistentes podrían limitar la efectividad de las soluciones.',
  'Aunque las soluciones generarán ahorros a largo plazo, los costos iniciales de infraestructura, capacitación y desarrollo pueden ser significativos.',
  'La integración de estas tecnologías requiere cambios en los procesos y la cultura organizacional, lo cual podría generar resistencia en algunos equipos.',
  'Los modelos de aprendizaje automático podrían requerir ajustes periódicos debido a cambios en los procesos de producción o introducción de nuevos productos.',
  'La recopilación y procesamiento de datos sensibles, como información de producción, puede requerir medidas adicionales para garantizar la seguridad.'
)

Limitaciones <- data.frame(Limitaciones, Descripcion)
```

```{r}
tabla_Limitaciones <- kbl(Limitaciones,
             caption = "Problemas y desafíos a los que se enfrenta la empresa",
             label = 'Limitaciones',
             booktabs = T,
             escape = FALSE
             ) %>% 
  kable_styling(latex_options = c("hold_position", "striped")) %>%
  column_spec(1, width = "3cm") %>%
  column_spec(2, width = "12cm") %>%
  collapse_rows(columns = 1, valign = "middle", latex_hline = "linespace") %>%
  row_spec(0, bold = TRUE, align = "c")
  
tabla_Limitaciones
```

Las limitaciones presentadas en la tabla \ref{tab:Limitaciones} subrayan la importancia de una planificación cuidadosa y una gestión adecuada para maximizar el éxito de las soluciones propuestas. La calidad y disponibilidad de datos, los costos iniciales de implementación, los cambios organizacionales, la adaptabilidad de los modelos y las consideraciones de seguridad y privacidad son factores críticos que deben ser abordados proactivamente. Al reconocer y mitigar estas limitaciones, IndustriaTech puede asegurar una implementación efectiva y sostenible de las soluciones basadas en aprendizaje automático, mejorando así su eficiencia operativa y competitividad en el mercado.

\begin{figure}[H]
  \caption{Limitaciones que se pueden encontrar al aplicar las solciones propuestas.}
  \includegraphics[]{fig/limitaciones.png}
  \label{fig:produccion_aut}
\end{figure}

### 7.4. Conclusiones

Los siguientes conclusiones están alineadas con el objetivo de aplicar el aprendizaje automático para optimizar procesos de producción y abordar los desafíos que presenta la empresa. El cumplimiento de este objetivo requiere de lograr superar los objetivos específicos relacionados con brindar soluciones basadas en el aprendizaje automático para superar las ineficiencias en el proceso de producción, el control de calidad deficiente y los costos operativos elevados.

```{r}
Objetivos <- c(
  'Optimización de procesos basada en datos para maximizar la eficiencia',
  'Aprovechamiento del mantenimiento predictivo para aumentar la continuidad operativa',
  'Reducción de costos operativos mediante optimización basada en aprendizaje automático'
)

Conclusiones <- c(
  'Implementar modelos de aprendizaje automático (como redes neuronales recurrentes y algoritmos de optimización) permite identificar y resolver ineficiencias críticas en el flujo de producción, como cuellos de botella y desbalance entre etapas. Esto mejora la coordinación y reduce costos operativos al optimizar el uso de recursos y minimizar el desperdicio.',
  'Al implementar sistemas automáticos de inspección (como redes neuronales convolucionales para análisis de imágenes), la empresa puede reducir significativamente los errores asociados con inspecciones manuales. Además, los modelos supervisados de análisis predictivo permiten detectar defectos tempranos, disminuyendo los retrabajos y mejorando la calidad del producto final.',
  'La implementación de modelos de aprendizaje automático, como algoritmos de programación lineal y optimización evolutiva, permite identificar y abordar las ineficiencias en el uso de recursos, reduciendo desperdicios y maximizando la eficiencia en cada etapa del proceso de producción. Además, la predicción temprana de productos defectuosos mediante modelos como XGBoost disminuye la necesidad de retrabajos, optimizando los costos asociados a materiales y tiempo de operación.'
)

Conclusiones_df <- data.frame(Objetivos, Conclusiones)
```

```{r}
tabla_Conclusiones <- kbl(Conclusiones_df,
             caption = "Soluciones basadas en el aprendizaje automático para el problema de los costos operativos elevados.",
             label = 'Conclusiones',
             booktabs = T
             ) %>% 
  kable_styling(
    full_width = FALSE,
    latex_options = c("striped", "hold_position")) %>%
  column_spec(1, width = "4cm") %>%
  column_spec(2, width = "11cm") %>%
  row_spec(0, bold = TRUE, align = "c")

tabla_Conclusiones
```

En general, se han aplicado los conceptos y técnicas de aprendizaje automático para proponer soluciones efectivas que optimizan los procesos de producción en IndustriaTech y abordan de manera específica los tres principales desafíos identificados: ineficiencia en el proceso productivo, problemas de calidad y altos costos operativos. Estas propuestas están diseñadas para mejorar la eficiencia, reducir defectos y optimizar el uso de recursos, fortaleciendo así la competitividad de la empresa.

\begin{figure}[H]
  \caption{Hombre entusiasta por los losgros alcanzados al aplicar las solciones propuestas.}
  \includegraphics[]{fig/entusiasta.png}
  \label{fig:entusiasta}
\end{figure}

### 7.5. Recomendaciones

A la industria IndustriaTech se le hacen las siguientes recomendaciones para garantizar el éxito en la aplicación de las soluciones propuestas en este documento. Estas recomendaciones están diseñadas para facilitar una implementación eficiente, minimizar riesgos y maximizar los beneficios asociados a la adopción de tecnologías de aprendizaje automático. Además, se considera fundamental que estas medidas permitan una transición fluida hacia procesos más automatizados y optimizados, asegurando la aceptación y colaboración de todos los niveles de la organización.

```{r}
Recomendación <- c(
  rep('Asegurar la calidad de los datos', 2),
  'Implementación gradual',
  rep('Capacitación del personal', 2),
  'Monitoreo y mejora continua',
  'Gestión del cambio',
  'Considerar la seguridad'
  )

Descripción <- c(
  '· Realizar auditorias y limpieza de datos antes del entrenamiento de los modelos.',
  '· Implementar sistemas de recolección de datos en tiempo real para mantener su precisión.',
  '· Realizar pilotos en áreas específicas antes de escalar las soluciones al resto de la planta.',
  '· Invertir en entrenar a los empleados para que puedan operar y mantener los sistemas implementados.',
  '· Fomentar una cultura de adopción tecnológica.',
  '· Establecer procesos para monitorear el rendimiento de los modelos y reentrenarlos con datos nuevos periódicamente.',
  '· Crear un plan de comunicación interna que explique los beneficios y el impacto de las soluciones para ganar la aceptación del equipo.',
  '· Proteger los datos sensibles mediante el uso de protocolos avanzados de ciberseguridad.'
)

Recomendaciones <- data.frame(Recomendación, Descripción)
```

```{r}
tabla_Recomendaciones <- kbl(Recomendaciones,
             caption = "Recomendaciones que se le hace a la empresa para la correcta aplicación de las soluciones propuestas",
             label = 'Recomendaciones',
             booktabs = T
             ) %>% 
  kable_styling(latex_options = c("hold_position")) %>%
  column_spec(1, width = "5cm") %>%
  column_spec(2, width = "10cm") %>%
  collapse_rows(columns = 1, valign = "middle", latex_hline = "linespace") %>%
  row_spec(c(1:2, 4:5, 7), background = "#f8f8f8") %>%
  row_spec(0, bold = TRUE, align = "c")


tabla_Recomendaciones
```

Estas recomendaciones deben ser vistas como un punto de partida estratégico para asegurar una implementación efectiva de las soluciones propuestas. Su cumplimiento no solo garantizará que los modelos de aprendizaje automático funcionen correctamente y generen resultados óptimos, sino que también fomentará una adopción sostenible en toda la organización. Al combinar estas prácticas con un compromiso continuo hacia la innovación, IndustriaTech podrá mantenerse competitiva en un mercado dinámico y en constante evolución.

\begin{figure}[H]
  \caption{Representación del proceso de capacitación de los empleados de la empresa.}
  \includegraphics[]{fig/capacitando.png}
  \label{fig:capacitando}
\end{figure}

## 8. Aspectos éticos y de seguridad

Antes de implementar las soluciones de aprendizaje automático en IndustriaTech, es esencial considerar los aspectos éticos y de seguridad, asegurando el manejo adecuado de las implicaciones sociales, laborales y ambientales de esta implementación. En la tabla \ref{tab:Etica_seguridad} se detallan los principales aspectos éticos y de seguridad que deben ser tenidos en cuenta.

```{r}
Aspectos <- c(
  rep('éticos', 4),
  rep('Seguridad', 4)
)

#  rep('Seguridad', 4)

Tipos <- c(
  'Transparencia y explicabilidad',
  'Implicaciones laborales',
  'Privacidad y seguridad de los datos',
  'Impacto ambiental',
  'Sobrecarga de trabajo',
  'Errores en la automatización',
  'Imparcialidad',
  'Materiales menos sostenibles'
  
)

Descripción <- c(
  'Se debe asegurar que los modelos sean interpretables, que se puedan explicar claramente su uso. Esto es crucial para mantener la confianza de los empleados y las partes interesadas.',
  'El uso de aprendizaje automático para automatizar procesos o reducir dependencia manual puede afectar los empleos de trabajadores. IndustriaTech debe establecer programas de reentrenamiento o reubicación para empleados desplazados.',
  'Garantiza que los datos utilizados (como imágenes, parámetros funcionales o datos de sensores) estén protegidos y no se usen fuera del contexto permitido.',
  'Minimizar los desperdicios y optimizar recursos es positivo, pero la implementación de nuevos sistemas debe considerar su huella de carbono, incluyendo el uso de energía en entrenar modelos de aprendizaje profundo.',
  'Se debe garantizar que la predicción de cuellos de botella no derive en presión excesiva para operarios o sobrecarga de trabajo en etapas específicas.',
  'Los modelos no deben reemplacen completamente la supervisión humana, especialmente en casos límite donde las máquinas puedan cometer errores.',
  'Se debe revisa que las decisiones del sistema automatizado no estén sesgadas hacia ciertos defectos y excluyan otros.',
  'Se debe garantiza que la optimización no fomente el uso de materiales menos sostenibles en nombre de la eficiencia.'
)

Etica_seguridad <- data.frame(Aspectos, Tipos, Descripción)
```

```{r}
alternado <- rellenos(Etica_seguridad)

tabla_Etica_seguridad <- kbl(Etica_seguridad,
             caption = "Aspectos éticos y de seguridad que debe tener en cuenta la empresa al implementar las soluciones planteadas",
             label = 'Etica_seguridad',
             booktabs = T,
             escape = FALSE
             ) %>% 
  kable_styling(latex_options = c("hold_position")) %>%
  column_spec(1, width = "2cm") %>%
  column_spec(2, width = "3cm", background = alternado) %>%
  column_spec(3, width = "10cm", background = alternado) %>%
  collapse_rows(columns = 1, valign = "middle", latex_hline = "major") %>%
  row_spec(0, bold = TRUE, align = "c")
  
tabla_Etica_seguridad
```

La implementación de consideraciones éticas y de seguridad, desde el inicio, permitirá que IndustriaTech adopte tecnologías avanzadas de manera responsable y sostenible, mitigando riesgos y protegiendo a empleados y clientes, mientras genera un impacto positivo en la empresa y su entorno.
\begin{figure}[H]
  \caption{Representación de la seguridad digital que la empresa debe tener en cuenta a la hora de implementar las soluciones basadas en el aprendizaje automático.}
  \includegraphics[]{fig/seguridad.png}
  \label{fig:seguridad}
\end{figure}

\newpage

# Referencias
