---
title: INFORME DE SOLUCIÓN DE APRENDIZAJE AUTOMÁTICO A UN PROBLEMA DE CLASIFICACIÓN
  DE EQUIPOS ELECTRÓNICOS DEFECTUOSOS.
author: "Fernando Aleisy González"
date: "2025-01-03"
output: pdf_document
editor_options: 
  chunk_output_type: inline
---

```{r setup, include=FALSE}
knitr::opts_chunk$set(echo = TRUE)
```

# Librerías o módulos a usar

Se limpia la memoria de las variables que se hallan creado en el entrono de Python.

```{r}
library(reticulate)
```

```{python}
globals().clear()
```

Se instalan las librerías a usar

```{python}
# !pip install pandas
# !pip install numpy
# !pip install kagglehub
```

Se leen las librerías.

```{python}
import numpy as np
import pandas as pd
import os
```

El consumo de energía eléctrica en Colombia oscila entre 100 y 300 kWh al mes y las temperaturas varían entre 12 y 35 °C, teniendo lugares con temperaturas entre 0 y 12 °C, en los páramos e inferiores a 0 °C en las nieves "perpetuas". Como la mayoría de las ciudades se encuentra a alturas inferiores a los páramos y las  nieves "perpetuas" (menos de 3200 m.s.n.), entonces se trabajará el rango de 12 a 35 °C.


```{python}
path = kagglehub.dataset_download("esathyaprakash/electrical-fault-detection-and-classification")
print('Path to dataset files:', path)
```

Se verifica los archivos descargados en la dirección del módulo *kagglehub*

```{python}
archivos = os.listdir(path)
archivos
```

Se va a trabajar con el archivo `r py$archivos[2]`

```{python}
datos = pd.read_csv(path+'\\'+os.listdir(path)[1])
```

Se ve una muestra del DataFrame obtenido

```{python}
datos.head(10)
```

# Calidad de los datos

Inspeccionamos las dimensiones del DataFrame

```{python}
dimensiones = datos.shape
dimensiones
```

El DataFrame tiene `r py$dimensiones[1]` observaciones y `r py$dimensiones[2]` variables.

Se verifica que el DataFrame no tenga valores nulos

```{python}
datos.isnull().sum()
```

Hay dos columnas que no tienen valores o tiene todos sus valores nulos (`r py$dimensiones[1]` valores). Posiblemente se crearon al construir el data set de forma involuntaria. Se procede a eliminar estas columnas, lo cual se puede hacer de varias formas. Una de esas formas es la función drop():

```{python}
datos.drop(columns = datos.columns[7:], inplace =  True)
```

Otra es reemplazando al DataFrame con la selección de las columna a conservar:

```{python}
# datos = datos[datos.columns[0:7]]
```

También, se pueden eliminar estas columna con la función iloc()

```{python}
# datos = datos.iloc[:, 0:7]
```

Verificamos que las columnas nulas ya no forman parte del DataFrame.

```{python}
datos.isnull().sum()
```

```{python}
entradas = datos.columns[0]
```

La columna `r py$entradas`, Salida, hace referencia a su hay fallos (1) o no (0). Se puede verificar que exista valores "1" o fallos con la función value_count(), ya que la muestra de 10 fila del DataFrame solo muestra valores "0" o sin fallos.

```{python}
datos[entradas].value_counts()
```

Se verifica el tipo de cada variable.

```{python}
datos.info()
```

Se verifica que las observaciones no se encuentren repetidas.

```{python}
datos.duplicated().sum()
```

# Análisis gráfico

```{python}
import matplotlib.pyplot as plt
import seaborn as sns
```

Se define la paleta de colores

```{python}
colores = colors= ['#ff006ebb','#3a86ffbb','#1dd3b0bb','#fb5607bb','#ffbe0bbb']
```

```{python,  message=FALSE}
labels = ['No', 'Si']
values = list(datos['Output (S)'].value_counts())

f, (ax1, ax2) = plt.subplots(1, 2, figsize=(10, 5))
sns.barplot(x = labels, y = values, hue = labels, palette=colores[:2], ax=ax1)
ax1.set_ylabel("Sequential")
ax1.spines['top'].set_visible(False)
ax1.spines['right'].set_visible(False)
wedges, texts, autotexts = ax2.pie(values, labels = labels, autopct =  '%.2f%%', colors= colores[:2])
for wedge in wedges:
    wedge.set_edgecolor('white')

plt.show()
```
